【裁判字號】    88,上,433
【裁判日期】    890111
【裁判案由】    損害賠償
【裁判全文】
臺灣高等法院高雄分院民事判決      八十八年度上字第四三三號
      上  訴  人  丙○○
      訴訟代理人  黃宏綱律師
                  呂富田律師
      被  上訴人  彰化商業銀行股份
                  有限公司三民分行  設高雄市前金區○○○路一五七號
      法定代理人  甲○○      .
      被  上訴人  乙○○      .
      共      同
      訴訟代理人  陳富勇律師
右當事人間損害賠償事件，上訴人對於中華民國八十八年十月六日臺灣高雄地方法院
八十七年訴字第一八二二號第一審判決提起上訴，本院判決如左：
      主      文
上訴駁回。
第二審訴訟費用由上訴人負擔。
      事      實
甲、上訴人方面：
一、聲明：
  (一)、原判決廢棄。
  (二)、被上訴人等應連帶給付上訴人新台幣二百九十一萬五千九百九十三元，及自民
      國八十六年五月二日起至清償日止，按年息百分之一０．０五計算之利息。
  (三)、第一、二審訴訟費用，均由被上訴人等連帶負擔。
  (四)、本件願供擔保，請准宣告假執行。
二、陳述：與原判決記載相同者，茲引用之，另補稱：
  (一)、債權人在督促程序中就其所主張之事實毋庸舉證，債權憑證之有無，與法院應
      否許可發支付命令無關，即法院係以聲請人主張之事實為基礎，從刑式上認定
      應否准發支付命令，至於聲請人是否確有請求權存在，法院無庸加以審究，即
      並無審查權限，故原支付命令裁定法院自應依被上訴人乙○○所撰聲請狀裁定
      准發支付命令，況本票到期可更換，法院縱予審查聲請狀後附之本票，亦無從
      認上訴人無庸負責，亦無從駁回被上訴人之聲請。
  (二)、被上訴人乙○○係故意隱瞞利唐公司實際借款時間，係在楊金木死亡之後，縱
      其否認有故意之情，其在為本件支付命令聲請時，因被上訴人彰化商業銀行為
      省屬行庫，乙○○為公務人員，其竟不知法令之存在或對法令為錯誤之解釋，
      即有過失，亦應負侵權行為責任。
  (三)、被上訴人係侵害人上訴人之權利，爰依民法第一百八十四條第一項規定請求，
      若認侵害者為利益，併依民法第一百八十四條第一項後段請求。
  (四)、被上訴人依錯誤之支付命令聲請執行查封拍賣上訴人之不動產，所造成之損害
      為直接損害，因上訴人之妻代位清償行為介入，而轉讓成上訴人之債務負擔，
      係間接損害，在採利益差額說定損害情形，上訴人確已受有損害。
三、證據：援用原審立證之方法，另補提最高法院判例，判決學者書籍所載文章等資
    料影本為證。
乙、被上訴人方面：
一、聲明：
  (一)、上訴及假執行之聲請均駁回。
  (二)、第一、二審訴訟費用由上訴人負擔。
  (三)、被上訴人等如受不利判決，均願供擔保請准免為假執行。
二、陳述：與原判決記載相同者，茲引用之，另補稱：
  (一)、上訴人所引之判例意旨僅認法院無庸對支付命令聲請人所提債權憑證真偽為實
      質審查，非禁止法院就聲請人請求之原因事實是否合法，從刑式上審查聲請人
      主動提出之相關資料。
  (二)、被上訴人聲請支付命令時所併附之債務人利唐公司開立之本票二紙之發票日均
      為八十四年三月十七日，並明載核准月日為「83,9,10\84,3,9」及「83,9,14\
      84,3,9」，初放月日為「83,9,10\84,3,15」及「83,9,14\84,3,15」，是以無
      論發票日、核准日及初放日均在八十三年三月五日楊金木死亡之後，已足供法
      院形式上審查認該債務非上訴人所應繼承之債務，顯見被上訴人並無刻意隱瞞
      借款時間誤導法官之故意。
  (三)、上訴人因被上訴人彰銀三民分行聲請查封其房地所生之不利益，及查封效力導
      致其所有權權能受限之損害，惟被上訴人彰銀三民分行又向法院聲請撤回執行
      ，若上訴人受有損害，亦僅查封期間其房地所有權權能受限，上訴人甚妻代位
      清償之事實與被上訴人彰銀三民分行之聲請強制執行，二者並無相當因果關係
      。
三、證據：援用原審立證之方法。
丙、本院依職權調取臺灣高雄地方法院八十五年度促字第五六三六號支付命令卷及八
    十五年度執字第二０四九一號強制執行卷證。
      理      由
一、上訴人主張：上訴人係訴外人楊金木之子，楊金木雖為利唐企業有限公司（下稱
    利唐公司）之連帶保證人，惟已於八十三年三月五日死亡，就利唐公司於八十四
    年三月十七日向被上訴人彰化銀行三民分行所借貸債務自不負連帶保證責任，其
    繼承人即上訴人自亦無庸繼承該債務，詎被上訴人彰化銀行三民分行於唐利公司
    不依約清償該借款本金二百五十三萬八千一百三十四元後，即由被上訴人乙○○
    明知上情，竟以被上訴人彰化銀行三民分行為聲請人，就上開借款本金、利息及
    違約金債權，向法院聲請對上訴人及其他楊金木之繼承人核發支付命令，並故意
    隱瞞該借款時間，欺騙法院核發支付命令確定，再執該不法取得之支付命令執行
    名義查封上訴人所有房地，迫使上訴人之妻林美鳳代位清償前開債務本金、利息
    及訴訟費用共計二百九十一萬五千九百九十三元，被上訴人彰化銀行三民分行始
    撤回強制執行並將上開債權讓與林美鳳，致上訴人負擔上開債務之損害，被上訴
    人乙○○之上開行為已構成侵權行為，被上訴人彰化銀行三民分行既為乙○○之
    僱用人，對於受僱人乙○○執行職務之侵權行為，依法連帶負損害賠償責任，爰
    依民法第一百八十四條第一項、第一百八十八條第一項規定，求為命被上訴人連
    帶賠償上訴人二百九十一萬五千九百九十三元，及自民國八十六年五月二日起至
    清償日止，按年息百分之十‧０五計算之利息之判決。
二、被上訴人則以：(一)、被上訴人乙○○已於聲請核發支付命令之書狀附借款之本票
    ，並無刻意隱瞞借款時間，自無故意或過失之行為。(二)、被上訴人依確定之支付
    命令聲請強制執行，並非不法之行為。(三)、被上訴人並未侵害上訴人任何權利，
    上訴人亦無損害，縱有損害，亦與被上訴人之行為無相當因果關係等語置辯。
三、上訴人主張其父楊金木生前於八十二年八月三十一日擔任訴外人利唐公司向被上
    訴人彰化銀行三民分行借款本金最高限額一千萬元之連帶保證人，楊金木已於八
    十三年三月五日死亡，利唐公司在楊金木亡故後，於八十四年三月十七日向被上
    訴人彰化銀行三民分行借款三百十萬元，其後因利唐公司不依約清償借款本金二
    百五十三萬八千一百三十四元、利息及其違約金，被上訴人乙○○為執行被上訴
    人彰化銀行三民分行放款催收職務，以上訴人及訴外人楊鄭金葉及楊永吉等三人
    為債務人，主張上訴人等人係楊金木之繼承人，應繼承楊金木對上開利唐公司所
    積欠債務之連帶保證責任為由，聲請高雄地院對上訴人核發八十五年度促字第二
    五六二號支付命令，上訴人未聲明異議，該支付命令因而確定，被上訴人乙○○
    即代理被上訴人彰化銀行三民分行，以該確定之支付命令聲請高雄地院民事執行
    處對上訴人所有門牌號碼為高雄市三民區○○○路四六七之一號房屋及其基地實
    施查封。嗣上訴人之妻林美鳳以利害關係人身分，代上訴人清償前開債務本金二
    百五十一萬九千八百六十九元、利息三十五萬三千零五十二元及訴訟費用四萬三
    千零七十二元，共計二百九十一萬五千九百九十三元後，被上訴人彰化銀行三民
    分行始撤回上開強制執行程序，並將債權轉讓予林美鳳，並返還相關本票、保證
    書等債權證明資料等事實，業經上訴人提出被上訴人彰化銀行三民分行支付命令
    聲請狀繕本一份、高雄地院八十五年度促字第五六三六號支付命令及其確定證明
    書各一件、收據一紙、債權讓與契約書一份、保證書一份、本票二張為證，並經
    本院調閱本院八十五年度促字第五六三六號支付命令及八十五年度執字第二０四
    九一號強制執行案卷，審核屬實，且為被上訴人所不爭執，自堪信為真實。
四、上訴人主張被上訴人應依侵權行為之法則負連帶賠償責任之情，已為被上訴人否
    認，並以前揭情詞置辯。經查：
  (一)、按債權人本於確定判決，對於債務人為強制執行受金錢之支付，本為權利之正
      當行使，如該確定判決之內容不當時，在該確定判決未經其後之確定判決予以
      廢棄之前，債權人執此內容不當之確定判決為強制執行，理應仍認為權利之正
      當行使，但如該確定判後係債權人以詐欺手段不法取得，其據以不法取得之執
      行名義為執行之行為，如仍視為權利之正當行使，顯有失衡平，因此就內容不
      當之確定判決，如債權人以詐欺手段不法取得確定判決為執行之行為，依侵害
      為權利或利益區分，應可認為依民法第一百八十四條第一項前段以故意不法侵
      害他人權利或同條項後段之故意以背於良俗之方法加損害於他人之侵權行為，
      即以債權人有「故意」為成立侵權行為要件，以示衡平。至於債務人如係有過
      失情形而取得確定判決為執行，縱判決內容不，亦應認債權人為權利之正當行
      使，非侵權行為，否則債權人取得確定判決，均需再審究其取得有無過失及判
      決內是否妥當始可決定可否為強制執行，顯失公允，對法律安定性影響甚大。
  (二)、被上訴人執之執行之執行名義為支付命令，按債務對於支付命令未於法定期間
      提出異議者，支付命令與確定判決有同一效力，民事訴訟法第五百二十一條定
      有明文。上訴人主張被上訴人乙○○聲請取得支付命令，有過失行為，應負侵
      權行為責任云云，惟縱被上訴人乙○○有過失之情為真實（其仍否認之），但
      依前揭(一)說明，被上訴人執確定支付命令為執行，應仍為權利正當行使，即亦
      不構成侵權行為。從而，上訴人主張被上訴人應連帶負侵權行為責任，端視被
      上訴人是否故意不法取得上開支付命令。
  (三)、被上訴人乙○○於八十五年八月二十日向高雄地院提出聲請支付命令狀，於書
      狀上「請求之原因、事實及應發支付命令之陳述」欄項下，表明：「楊金金於
      民國八十二年八月三十一日為案外利唐公司連帶保證人，並陸續向聲請人借款
      ，．．．楊金木於民國八十三年三月五日病故，而債務人．．．丙○○．．．
      為繼承人，依民法第一千一百五十三條規定，則其對被繼承人之債務應負連帶
      責任」，並於聲請狀後附利唐公司於八十四年三月十七日所開立本票影本二紙
      ，供承辦法官審核之情，業經本院調取該支付命令卷核閱屬實，並為上訴人所
      不爭執。而以被上訴人之上開聲請狀上固未明載唐利公司借款發生日期，僅載
      「陸續借款」，但以唐利公司既自八十二年八月三十一日即由楊金木為連帶保
      證人，迄本件本票發票日期為八十四年三月十七日已長達一年餘，且本件又為
      二張不同金額本票，一張為二百萬元，一張為一百十萬元，足認唐利公司自楊
      金木為保證人後，非僅一次借款，故被上訴人上開聲請狀未載借款日期及所載
      「陸續借款」，係一般人籠統述，尚難以此遽認被上訴人為不實陳述，有故
      意隱瞞借款日期之意。再者，被上訴人所併附之唐利公司及其保證人所共同簽
      發借款之本票之發票日均明載為八十四年三月十七日，即在楊金木死亡日期之
      後，雖法院承辦法官審視上開支付命令聲請狀等文件後，依法並非即應駁回被
      上訴人彰化銀行三民分行之聲請，惟承辦法官若因而認依聲請意旨與所附資料
      有無理由發生疑問之情形，法律上並無禁止承辦法官可命債權人予以說明其所
      聲請意旨是否有理由，另在債權人為支付命令之聲請程序中，就其主張之事實
      毋庸舉證，無需提出債權憑證（最高法院八十一年台抗字第四０七號判例），
      法院應不訊問債務人，就支付命令之聲請為裁定，民事訴訟法第五百十二條亦
      定有明文，從而被上訴人乙○○若故意要隱瞞唐利公司之借款日期，欲欺騙法
      院核發支付命令，則為支付命令之聲請時，只需檢附聲請狀或加附保證書影本
      即可，即既依法既無提出載有借款日期之本票影本之義務，何必自動檢附於聲
      請狀，讓承辦法官可能會因而審查發生疑慮，而自曝其刻意欲隱瞞借款日期之
      情﹖復參以被上訴人乙○○僅係被上訴人彰化銀行三民分行之承辦催放款人員
      ，就被上訴人彰化銀行三民分行收得本件款項，並無可得到任何特別利益，又
      與上訴人及其他人債務人間，無任何怨隙，自無有故意以詐欺手段欺騙法院取
      得支付命令之理，其應為作業上非故意之疏失，較符合常理。此外上訴人又未
      能再提出證據證明被上訴人乙○○係明知上訴人無庸負責，仍故意詐欺法院為
      聲請支付命令為真，則其主張尚難真實，被上訴人抗辯無故意之詞，應為可採
      信。
  (四)、被上訴人乙○○既無故意不法行為，上訴人縱因而其房地遭查封及對訴外人林
      美鳳負擔債務，依前述(一)說明，被上訴人之行為亦與民法第一百八十四條第一
      項前段及後段之故意為侵權行為要件不符。上訴人主張被上訴人應依此連帶負
      侵權行為責任云云，自無可採。
五、綜上所述，上訴人請求被上訴人連帶負侵權行為之賠償責任，於法無據，不應准
    許。原審因而為上訴人敗訴之判決，尚無不合，上訴人上訴指摘原判決，求予廢
    棄改判，為無理由，應予駁回。兩造其餘陳述或證據對本判決判斷結果不生影響
    ，爰不一一論述，併此明。
六、結論：本件上訴為無理由，依民事訴訟法第四百四十九條第一項、第七十八條，
    判決如主文。
中      華      民      國    八十九    年      一      月     十一     日
                                      臺灣高等法院高雄分院民事第一庭
~B1審判長法官  黃金石
~B2法      官  周慶光
~B3法      官  簡色嬌
右為正本係照原本作成。
如對本判決上訴，須於判決送達後二十日內向本院提出上訴狀，其未表明上訴理由者
，應於上訴後二十日內向本院提出上訴理由書。
中      華      民      國    八十九    年      一      月     十三     日
~B法院書記官  彭筱瑗
                                                                     Ｊ


司法院資訊處製作；財團法人民間司法改革基金會備份。
